臺灣雲林地方法院民事判決　九十年度重訴字第一八○號
　　原　　　告　甲○○
　　　　　　　　乙○○
　　被　　　告　丙○○
右當事人間請求土地所有權移轉登記事件，本院判決如左：
    主      文
原告之訴駁回。
訴訟費用由原告負擔。
    事      實
一、原告方面：
（一）聲明：被告應將坐落雲林縣斗六市○○段社口小段四０五（重劃前為一０一之
      三三、一０一之三五八）地號土地之應有部分各四分之一移轉登記與原告乙○○、甲○○。
（二）陳述：
  １、被告丙○○為原告乙○○之大哥，原告甲○○為被告丙○○與原告乙○○之母
      親，而雲林縣斗六市○○段社口小段四０五地號土地（以下簡稱系爭土地）係
      於民國五十一年間，由原告乙○○、被告丙○○之父親張炳東及原告甲○○出
      資購買，因當時法令限制農地移轉為共有，故於五十一年十一月十九日信託登
      記與被告丙○○名下，言明系爭土地實際上是屬於原告甲○○、乙○○、被告
      丙○○及訴外人張鴻銘（即原告乙○○之二哥）所共有（應有部分各四分之一
      ），迨將來法令開放農地成立新共有時，再由被告丙○○將系爭土地四分之三
      之應有部分，分別移轉登記四分之一與原告甲○○、乙○○、訴外人張鴻銘。
      詎料張炳東於八十年十二月十一日過世，被告丙○○在八十一年間簽立覺書，
      說明系爭土地係張炳東、原告甲○○所出資購買，僅信託登記在其名下，並非
      個人所有之物，上開四人應有部分各四分之一等語，迄至九十年法令已開放農
      地得移轉共有時，原告乙○○欲出賣系爭土地時，卻遭被告反對而無法成立買
      賣契約。兩造間確有成立信託關係，而經由原告以九十年十一月八日，以存證
      信函通知被告終止信託關係，請求被告偕同辦理過戶程序，詎被告迄今仍拒絕
      辦理，是原告爰以本訴狀繕本重申終止兩造間之信託契約，並本於返還信託物
      之法律關係，請求如訴之聲明所示。
  ２、對被告抗辯所為之陳述：
    (1)被告辯稱原告甲○○以將其應得持分交由伊處理云云，並持八十六年八月十三
      日簽立之大同字樣覺書為證。惟查：原告與被告分別所持之覺書均為被告之筆
      跡將該二份覺書比對，可發現被告所持覺書多出後半段：「另母親（即原告甲○○）承諾他持分同意交由立覺書人（即被告）將來處理後可彌補新莊‧‧」
      等文字，而觀諸該增加段落文字之前面一行文字中之「私」、「處」，該二字
      左端較凸處有遭切割斷之痕跡，然在原告所持覺書之上開二字，筆畫並無中斷
      ，再佐以原告甲○○冠夫姓，迄今僅有「甲○○」之印章，從未有被告覺書上
      所蓋印之「林丹」印章，況且，原告甲○○會簽署姓名，亦可蓋指印，尚無蓋
      印章之必要，是以，單就被告所持覺書之文字、印章等外觀來說，被告所持之
      覺書應係被告將原來真正之覺書切割之後，黏在紙上在自行書寫後半段文字，
      並偽蓋原告甲○○之印章，以示真正。
    (2)另於九十年五月份，被告再寄一份自行書寫之切結書與原告，在該切結書第四
      點記載：「母親甲○○願以該土地（即系爭土地）持分權利作擔保，倘若乙○○有債信問題無償還時，暫停分割權利，由丙○○（即被告）有權處理」等字
      樣，若依被告所持於八十六年八月十三日簽立之學書之上開後半段文字觀之，
      原告甲○○應已將所有持分交由被告處理，則顯無必要在四年後仍有再立上開
      切結書之必要，抑且，上開切結書係指原告甲○○就系爭土地之應有部分僅供
      擔保，若由被告處理時，尚附加原告丙○○有債信問題之條件，此對原告甲○○較有利，原告甲○○當會在該切結書上簽名、蓋章，表示同意，益徵被告所
      持之覺書顯非真正。
    (3)另被告復辯稱：原告乙○○以系爭土地供擔保，以其妻張素月向雲林縣斗六市
      農會貸款五百萬元，倘若伊發生債信不良無法清償時，承諾由被告在其可得利
      益範圍進行債務清償處分，而原告乙○○自八十九年十二月十日起即未繳納本
      利云云，然被告乙○○從未向原告丙○○有上揭承諾，況且本件係以終止信託
      關係，要求被告丙○○應將原告之應有部分返還於原告，與原告乙○○是否有
      債信問題，並無相干，被告上開抗辯，並無理由。
（三）證據：提出土地登記謄本二件、覺書節本、代理銷售契約書、不動產買賣契約
      書、存證信函、九十年五月切結書各一件為證。
二、被告方面：
（一）聲明：如主文第一項所示。
（二）陳述：
  １、張炳東於五十一年間為被告建置系爭土地，但並非係當時因法令限制農地無法
      移轉為四人所共有，或無自耕能力等原因而信託於被告。依當時戶籍謄本職業
      欄記載父親張炳東為佃農，母親為家庭管理，根本無庸以被告名義登記之必要
      ，系爭土地係張炳東為被告購置之特有財產，絕非基於信託契約登記於被告名
      下，更何況原告乙○○當時只有三歲，如何與被告訂立信託契約。本件原告主
      張購置系爭不動產之時係因其無自耕農資格，始以被告之名義登記，兩造間有
      信託關係存在等語，為被告所否認，況系爭土地自五十一年買受後迄今長達近
      四十年之久，所有權狀由被告保管，原告乙○○貸款，由被告提供土地擔保，
      至民國八十六年間始由被告出立覺書，願讓母親及兄弟共同平均分享利益，顯
      見原告從未授與被告超過約定經濟目的之權利，使其在該經濟目的範圍內負有
      為積極管理或處分財產之權限，以達到雙方間一定目的之法律行為。況原告就
      其與被告間約定之經濟目的，以及有關兩造間信託契約約定之內容如何、被告
      管理處分系爭不動產之權限如何等事實，亦未提出證據加以證明，揆諸前開說
      明，實難僅據系爭不動產係以被告名義登記之外觀，及被告所出立之覺書，即
      認兩造間確有信託關係存在。兩造間就系爭土地既無信託關係存在，已如前述
      ，原告自無從對於不存在之契約關係為終止之意思表示。從而，原告主張終止
      信託關係，請求被告將系爭不動產部分持分移轉於原告，為無理由。
  ２、退一步言，被告為顧及親情，因而同意給家人共同分享系爭農地之利益，而在
      八十六年八月十三日出立覺書為憑，覺書共有四份，係以大同公司信戔製作，
      正本由母親甲○○保管，三兄弟各有乙份副本。被告亦要求若要處分前開農地
      需四人一起同意始可，意即可經大家同意由被告處分所得由四人均分所得價金
      。被告並未承諾將土地應有部分移轉給原告，況且移轉部分持分亦屬處分行為
      ，即便被告願意為之，亦應再得訴外人張鴻銘一致同意，此由原告起訴所提出
      之節本，即被告所提出全本之前三段完全相同且為兩造所不爭執之內容即可証
      。況且，農業發展條例八十九年一月廿六日修定公布前第三十條規定：「每宗
      耕地不得分割或移轉為共有」，若原告主張被告所出立之覺書有應移轉持分給
      原告之約定為可採，則依民法第二百四十六條第一項前段規定契約無效。縱使
      農發條例修正後取消前開規定，亦不能使無效之契約成為有效。因此原告據以
      無效之約定請求，恐無理由。
  ３、次查，母親甲○○亦承諾將伊可得利益部分由被告處理，處分所得先彌補被告
      自購位於新莊市○○段西盛小段一七三之三三地號及其上門牌號碼：新莊市○○路一二之三號房屋，因登記父親名義致被視為遺產，繼承人以拋棄繼承方式
      ，而全歸原告乙○○取得之損失二百三十萬元。亦無被告應將系爭土地之四分
      之一持分，應移轉給母親甲○○之約定，此由証人李合棠於九十年七月一日到
      庭証稱：甲○○願彌補被告之損失，包括系爭土地四分之一賣不到新台幣七百
      萬元及新莊市○○街十二之三號房屋及所在基地給原告乙○○拿去出售，致造
      成被告之損失，甲○○並未要將持分讓與丙○○等語，其証詞雖多處偏坦原告
      ，但情有可原，且與被告所提之覺書全本第四段內容相符，益徵原告甲○○應
      先讓被告日後加以處分後，先彌補被告新莊房地之損失後，才將餘款交伊。綜
      上所述，目前四人並未一致同意處分系爭土地，原告甲○○亦未彌補被告之損
      失，今片面以覺書之節本為據，以終止信託關係為由，要求移轉部分持分予伊
      ，又以被告偽造其印文及否認其據以起訴之節本係影印自全本之虛偽方法，以
      避免補償之承諾，實不可採。
  ４、原告乙○○因需款孔急，要求被告以系爭社口小段一０一之三三地號土地供擔
      保，以其妻張素月名義向斗六市農會貸款新台幣五百萬元，其後，伊並承諾其
      將負全責，倘若伊發生債信不良以致無法清償全部或部分債務時，承諾由被告
      在其可得利益範圍進行債務清償處分，此有乙○○於八十七年十二月四日所立
      切結書可稽，亦為乙○○所自認。結果，原告乙○○自八十九年十二月十三日
      起即未繳納本利，斗六市農會即向鈞院聲請九０年度促字第四四六二號支付命
      令，被告為免系爭土地遭拍賣，只好代為繳納，至九十年十一月十三日貸款應
      清償之日止，被告已繳三十五萬五千零三十七元。原告乙○○貸款已屆清償期
      仍無法償還，斗六市農會又於九十一年三月十三日聲請鈞院核發九十一年度促
      字第四四六四號支付命令，足見原告乙○○債信不良，被告為免系爭土地全部
  　　被拍賣，只得依乙○○切結書處理，原告乙○○可分得利益，在未由被告進行
      債務清償處分及抵銷被告代繳之前開利息前，即依信託關係之終止來請求移轉
      土地持分，亦屬無理之要求。綜前所述，在未經四人一致決定是否變賣系爭土
      地，被告如何處分部分土地，以抵償原告甲○○應彌補被告房、地之損失。及
      處理乙○○債務？並抵付被告代償之利息等種種事實未有結果前，原告以終止
      信託關係為由，要求移轉部分所有權之作法，意圖使被告蒙受重大損失，實亦
      無理由，亦有違誠信原則。
  ５、末查，被告於八十六年間所出立之覺書，性質應屬附負擔之贈與契約，今原告
      故為曲解，不願盡自身責任還冤枉被告，被告只得依據民法第四百零八條之規
      定，以本書狀繕本之送達，以代撤銷贈與之意思表示。將來有處分結果，再給
      付母親可得之金錢。
（三）證據：提出戶籍謄本、土地登記謄本、八十七年十二月切結書、支付命令影本
      、支付命令聲請狀影本、大同字樣覺書、覺書投影片、重劃計畫書、借據、繳
      息清單、斗六市農會繳款收據明細各一件、繳費收據八件為證，並聲請訊問證
      人張合棠。
三、本院依職權調閱本院八十一年度繼字第六三號拋棄繼承卷宗、九十一年度促字第
    四四六四號支付命令卷宗。
    理      由
一、本件原告起訴主張：系爭土地係張炳東與原告甲○○於五十一年間購入，當時信
    託登記在被告名下，言明系爭土地屬於原告甲○○、乙○○、被告丙○○及訴外
    人張鴻銘（即原告乙○○之二哥）所共有，其應有部分各四分之一。且張炳東過
    世後，兩造亦簽立覺書，約定系爭土地為四人共有，詎料原告乙○○欲出賣其應
    有部分時，竟遭被告反對，而原告則以九十年十一月八日通知被告終止信託關係
    ，惟被告迄今仍拒絕返還信託物，爰本於返還信託物之法律關係，請求如訴之聲
    明所示。又被告所提出之八十六年八月十三日覺書係被告將原來真正之覺書切割
    之後，黏在紙上在自行書寫後半段文字，並偽蓋原告甲○○之印章。且本件原告
    係主張終止信託關係，故與原告乙○○之債信是否有問題，及原告甲○○是否願
    將其所有之持分交由被告處理，以彌補在新莊市房屋之損失無關云云。
二、被告則以：系爭土地係被告之父張炳東於五十一年間為被告所購置，且登記於被
    告名下，又原告乙○○當時僅有三歲，無法與被告訂立信託契約；又主張信託關
    係必須當事人間有信託之目的存在，而原告就此均未負舉證責任，兩造間就系爭
    土地既無信託關係存在，原告自無從對於不存在之契約關係為終止之意思表示。
    退步言，被告於八十六年八月十三日簽立覺書，同意與家人分享系爭土地，並要
    求處分土地必須經過四人同意始可，然被告並未承諾將土地應有部分移轉登記於
    原告。且原告甲○○亦未彌補被告之損失，逕以覺書之節本為據，以終止信託關
    係為由，要求移轉應有部分，實屬無據。再者，被告提供系爭土地為擔保，供原
    告乙○○之妻向雲林縣斗六市農會貸款，詎料原告乙○○無法清償時，被告為免
    系爭土地遭拍賣，亦同意代繳，在未由被告進行債務清償處分及抵銷被告代繳之
    前開利息前，尚不得依信託關係之終止來請求移轉土地持分等語，資為抗辯。
三、原告主張原告甲○○、乙○○分別係被告丙○○之母及胞弟，而張炳東為原告甲○○之配偶，原告乙○○、被告丙○○之父親。張炳東於五十一年間購入坐落雲
    林縣斗六市○○段社口小段四０五地號土地（重測前為一０一之三三、一０一之
    三五八），並於五十一年十一月十九日辦理登記被告為所有權人之事實，業據原
    告提出土地登記簿謄本二件為證，復與被告提出之戶籍謄本相符，而為被告所不
    爭執，自應信為真實。
四、按所謂信託行為，係指委託人授與受託人超過經濟目的之權利，而僅許可其於經
    濟目的範圍內行使權利之法律行為而言，就外部關係言，受託人固有行使超過委
    託人所授與之權利，就委託人與受託人之內部關係言，受託人仍應受委託人所授
    與權利範圍之限制。信託關係係因委託人信賴受託人代其行使權利而成立。應認
    委託人有隨時終止信託契約之權利。最高法院六十六年度台再字第三十六號判例
    著有明文。次按當事人主張有利於己之事實者，就其事實有舉證之責任，民事訴
    訟法第二百七十七條定有明文。本件原告既主張系爭土地係其基於信託關係，而
    登記為被告所有，原告自應就其與被告間有此信託契約存在之事實負舉證責任。
    經查：
（一）原告雖提出覺書節本（見本院卷第十二頁），稱系爭土地係張炳東與原告甲○○所購買，因法令規定無法登記為共有，故信託登記在被告名下，實際上所有
      權人為兩造及訴外人張鴻銘應有部分各四分一云云，然查：系爭土地係訴外人
      廖鄭永治於五十一年十一月十五日，以買賣為原因，直接移轉登記於被告，並
      於五十一年十一月十九日自辦理移轉登記完畢，迄今所有權人均為被告，未曾
      有過移轉登記之事實，有被告提出之土地登記謄本（見本院卷第三十七頁）一
      件為證，復為原告所不爭執之事實，自堪信為真實。是本件被告自五十一年間
      起，即為系爭土地之所有權人，其性質或屬張炳東為被告所購入之特有財產，
      惟被告自五十一年間起即為系爭土地之所有權人，而其前手為訴外人廖鄭永治
      ，應屬明確。又所謂信託行為之作成，必須以管理財產為目的，由一方（信託
      人）將財產權（所有權）或債權移轉於他人（受託人）（見王澤鑑著民法總則
      ，八十三年八月十三版，第三百一十頁）。本件原告既主張兩造間為信託關係
      ，則必須證明原告甲○○、乙○○為信託人，將信託財產即系爭土地移轉登記
      於受託人即被告，惟被告自五十一年間起即為系爭土地之所有權人，兩造間於
      購置土地之當時，並無所有權移轉登記之關係存在，至為灼然。本件原告固稱
      ：覺書節本中已由被告自承系爭土地非其私有物，且願與原告甲○○及三兄弟
      等四人共同分享等字樣，且該覺書節本復經被告於準備程序中自認覺書節本係
      於九十年四月二十二日所製作（見本院九十一年六月十一日準備程序筆錄），
      應認兩造間確有成立信託契約云云。但查：系爭土地自五十一年起即為被告所
      單獨所有，已如前述，縱被告自認該覺書節本為真正，且作成之日期在其所提
      出之大同字樣覺書（見本院卷第五十六頁）之後，然而系爭土地既為被告所有
      ，被告願於覺書節本中書立「非本人私有物，土地應屬母親甲○○及三兄弟丙○○、張鴻銘、乙○○等四人各持四分之一持分」等字樣，亦係其自由處分其
      財產，衡其法律關係，可能屬無名之分產契約或附負擔之贈與等，但應非信託
      契約，故難僅以該覺書（不論為覺書節本或大同字樣覺書）中所約定之文字，
      即可認為原告原為系爭土地之所有權人或曾經取得系爭土地之所有權。
（二）本件原告復主張買受系爭土地時，因受限於農地不得移轉為共有，始登記於被
      告名下，現法令已開放農地得移轉，因被告拒絕移轉登記，始提起本訴云云。
      然而當事人作成信託行為係為達成一定經濟上或社會上之目的，為達此經濟目
      的，受託人負有管理或處分信託財產之義務，惟同時亦有管理或處分信託財產
      之權限。如委託人僅以其財產在名義上移轉於受託人，受託人自始不負管理或
      處分之義務，凡財產之管理、使用或處分悉由委託人自行辦理時，是為消極信
      託。查：本件系爭土地於五十一年十一月十九日辦畢移轉登記時，原告乙○○
      （四十八年六月十七日生）僅年滿三歲，係無行為能力人，而被告（四十年十
      二月三十日生）則十一歲未滿，為限制行為能力人，有被告提出之戶籍謄本一
      件為證（見本院卷第三十六頁），是由年僅十一歲未滿之受託人取得超過其經
      濟目的之權利，為原告及訴外人張鴻銘管理或處分信託財產，已與事理有違，
      尚難輕信。此外，原告對於系爭土地自始登記為被告所有一節不爭執，惟究係
      為達成何種經濟目的、如何達成信託目的、如何管理或處分信託財產等具體內
      容，仍未舉證以實其說，是以原告所謂之信託行為，係欠缺「受託人管理，使
      用或處分信託財產」之要件，準此，兩造間無成立信託契約之效果意思，自無
      信託契約存在。被告所辯，堪以採信，原告主張兩造成立信託契約云云，難信
      為真。
五、從而，原告既無法證明兩造間存有信託契約關係，則其主張以起訴狀繕本之送達
    為終止信託契約之意思表示，依信託契約終止後請求返還信託物之法律關係，主
    張被告應將雲林縣斗六市○○段社口小段四０五地號土地之應有部分各四分之一
    所有權移轉登記與原告甲○○、乙○○，為無理由，應予駁回。
六、兩造其餘攻擊防禦方法，經審酌後於判決結果無影響，無庸一一論列，併此敘明
    。
據上論結，原告之訴為無理由，依民事訴訟法第七十八條、第八十五條第一項前段，
判決如主文。
中　　　華　　　民　　　國　　　九十一　　　年　　八　　月　　七　　日
 　　　　　　　　　　　　         台灣雲林地方法院民事第二庭
~B審判長法官　陳宏卿
~B      法官　鍾貴堯
~B      法官　柯志民
右為正本係照原本作成。
如對本判決上訴，須於判決送達後二十日之不變期間內，向本院提出上訴狀。
中　　　華　　　民　　　國　　　九十一　　　年　 　八 　　月 　　七　 　日
~B法院書記官　張瑛瑢
